【裁判字號】    95,上訴,455
【裁判日期】    950815
【裁判案由】    違反毒品危害防制條例
【裁判全文】
臺灣高等法院臺南分院刑事判決         95年度上訴字第455號
上  訴  人
即  被  告  甲○○
                    另案於台灣雲林監獄執行中
選任辯護人  劉志卿  律師
            藍庭光  律師
上列上訴人因違反毒品危害防制條例案件，不服臺灣雲林地方法
院94年度訴字第413號中華民國95年4月7日第一審判決（起訴案
號：臺灣雲林地方法院檢察署93年度偵緝字第125號、93年度偵
字第2612號），提起上訴，本院判決如下：
    主  文
原判決撤銷。
甲○○無罪。
    理  由
一、公訴意旨略以：甲○○前因違反肅清煙毒條例案件多次及違
    反麻醉藥品管理條例案件，分別經判決確定，甫於民國（下
    同）91年5月29日縮短刑期假釋出監，現仍在假釋期間內（
    刑期至103年7月7日止）。詎其猶不知悛悔，明知安非他命
    分別屬毒品危害防制條例第二條第一項第二款規定之第二級
    毒品，不得意圖營利而販賣（含販入及賣出），竟基於販售
    毒品以營利之犯意，分別於下列時、地販入第二級毒品安非
    他命（販賣第一級毒品部分，已判決確定），因認被告甲○
    ○犯有毒品危害制條例第四條第二項之販賣第二級毒品罪嫌
    。
  (一)甲○○於92年間，在高雄縣市境內不詳地點，向真實姓名、
    年籍不詳之綽號「阿保」男子，以安非他命每公斤新台幣（
    下同）六十萬元、海洛因每兩十八萬元之代價，一次販入數
    量不詳之第一級毒品海洛因及第二級毒品安非他命，除將部
    分毒品供己施用（施用毒品部分，另案聲請觀察、勒戒）外
    ，其餘海洛因及安非他命毒品，則欲將之分裝成小袋，意圖
    零售以營利，惟未及出售，即於同年12月10日中午十二時許
    ，為警持臺灣雲林地方法院搜索票，在其位於雲林縣西螺鎮
    ○○路10巷21號住處當場查獲，並扣得第一級毒品海洛因四
    包、第二級毒品大麻煙草一包（淨重一一‧四四公克）、第
    二級毒品安非他命四包（合計淨重一Ｏ九‧六六克）、預備
    供販售毒品所用之夾鍊袋五大包（型號大小不一，共計二百
    十六只）、電子秤一台、塑膠管分裝器三支、刷子一支、湯
    匙一支、行動電話四支ＳＩＭ卡十四片及施用毒品安非他命
    吸食器四個等物。嗣甲○○經雲林地檢署合法傳喚而未到庭
    應訊，復拘提無著，乃於93年5月7日，以雲檢朝忠緝字第30
    1號發佈通緝。
  (二)甲○○復於93年6月6日或7日，在高雄市○○路麥當勞附近
    某處，向真實姓名、年籍不詳之綽號「阿昌」男子，以不詳
    之價格，一次販入數量不詳之第一級毒品海洛因及第二級毒
    品安非他命，除將部分毒品供己施用（施用毒品部分，另案
    聲請觀察、勒戒）外，其餘海洛因及安非他命毒品，則欲將
    之分裝成小袋，意圖零售以營利，惟未及出售，即於同年6
    月15日下午五時三十分許，為警在雲林縣斗南鎮○○路○○
    道下發現其係本署發佈之通緝犯，而當場予以逮捕，並在其
    所駕駛之車牌號碼Ｏ七六二－ＪＫ號自小客車內，起獲具有
    殺傷力之半自動玩具手槍一枝等（違反槍砲彈藥刀械管制條
    例部分，另案提起公訴）、及第一級毒品海洛因五包（合計
    淨重三七‧三五公克，純度百分之四八‧Ｏ五）、第二級毒
    品安非他命五包（合計淨重一八Ｏ‧八六公克）、預備供販
    售毒品所用之夾鍊袋八大包（型號大小不一）、電子秤一台
    、分裝鏟一支、行動電話三支及摻有毒品海洛因之香煙五支
    等物。
二、公訴意旨認被告涉有上揭連續販賣第二級毒品安非他命，無
    非係以下列各項為其論據：
    依被告之行動電話監聽譯文，被告曾與他人提及買賣安非
      他命或海洛因之暗語。
    被告2次同時取得大量甲基安非他命，與一般單純施用者
      僅隨身準備少量毒品有所不同。
    被告甲基安非他命毒癮並不嚴重，顯無可能花費鉅資大量
      購買存放，承擔潮解變質及遭警查獲之風險損失。
    被告長期與甲基安非他命為伍，熟稔滿足毒癮之數量，無
      須使用電子秤控制施用數量。
    扣案夾鏈袋經勘驗結果，並無砂土、菜子或其他使用過之
      痕跡，約屬新品，被告辯稱和案夾鏈袋係「包菜子」不足
      採信。
    證人賴忠傑證稱在監聽過程中，未聽聞他人打電話要跟被
      告作正當生意之對話，被告亦無與他人為種菜、賣菜之類
      的對話，更無聽到被告有其他經濟來源、施毒癮之習性，
      何人提供其金錢來源等對話。
    以被告施毒成癮之習性，實難相信其仍有常人般之體力、
      腦力，從事數百萬元價值之蔬菜耕作管理買賣，而認被告
      明顯說謊、無法提出其經濟來源之情況下，其2次販入大
      量安非他命，應具有販賣營利之意圖。
三、按刑事訴訟法第154條之無罪推定原則，並非僅為被告個人
    之訴訟利益而設，尤其重在發現真實以求國家刑罰權之正確
    行使，若無足可證明被告從事犯罪構成要件之積極證據，無
    論假定某一被告為犯人而命其自證無罪，藉以過濾及鎖定特
    定犯罪人，或認定被告涉及之某項罪名，而依其自辯過程蒐
    求該被告生活經驗資料，藉以判斷其究竟有無構成特定犯罪
    ，俱非法之所許。復按判決所認定之事實，與其所憑之證不
    相適合者即屬證據上理由矛盾，其判決當然違背法令，最高
    法院早著有六十四年台上字第一六三號判決要旨可供參照。
    又如依施用毒品者之指證，其真實性有待其他必要之證據加
    以補強，若施用毒品者之指證，其真實性仍有合理之懷疑存
    在時，在此項合理之懷疑未澄清前，自不能遽為有罪之判斷
    ，茲所謂其他必要之補強證據，即在排除此項合理之懷疑，
    使之達於可得確信之程度，否則即應為被告有利之推定，此
    亦為刑事訴訟法第一百五十四條，犯罪事實應依證據認定之
    證據裁判原則，及因保障被告人權，無罪推定原則之所在，
    此項刑事訴訟基本原則，不能因販賣毒品行為之交易期間短
    暫、交易方法隱密、交易對象單純，致查獲不易、搜證困難
    等原因而放棄，或減低對於犯罪構成要件應予嚴格證明之堅
    持，此項基本原則應為法官證據證明力自由判斷職權行使之
    限制，亦有最高法院九十年台上字第三一一五號判決要旨足
    資參照。
四、查本件被告在本案中之具體行為，僅止於2次購入甲基安非
    他命後遭警查獲持有毒品; 惟持有毒品，在社會經驗上其原
    因非一，或有可能係意圖營利販入而後持有，或是意圖販賣
    、意圖轉讓而持有，亦有可能僅是單純為供己施用而持有，
    所涉犯罪構成要件各不相同，不能僅因其持有毒品，即任意
    擬制推測，致違反刑事訴訟法上開法則。又所謂「意圖」，
    即犯罪之目的，學說上稱為目的犯，除例外情形如竊盜罪外
    ，原則上不以發生特定結果為必要，然行為人主觀上是否有
    販賣之意圖，須有相當之客觀事實，足資證明其意念之遂行
    性及確實性，始足當之；而持有毒品之原因既不止意圖營利
    而販入持有一端，苟無其他證據足資證明被告於買入毒品之
    際，確有營利之意圖，尚難僅憑其持有毒品，即推定其販賣
    毒品之犯行。經查：
  (一)本件依檢察官所提出被告自92年9月26日起至10月20日止之
    11通監聽譯文內容，其中雖有提及可能懷疑為違禁物品之暗
    語，如譯文內容多用「軟的」、「粗的」、「硬的」、「1
    比3」等詞，然該類暗語所代表之真正物品為何，實際交易
    之物品為何，數量、價格又係如何，當非談話者以外之第三
    人可以自行揣測解讀而為確實無誤之認定，此即證人賴忠傑
    證稱「被告所販賣者不是海洛因就是甲基安非他命」、「不
    確定被告當時購買者是海洛因或甲基安非他命」，甚至原審
    判決在自行闡釋上述監聽譯文時，有時認定暗語所指為海洛
    因，有時又認係安非他命，足見該譯文中被告與他人對話之
    暗語究竟所指為何？實難確定，故在缺乏購毒者及其他積極
    證據（如監聽當時即時查扣甲基安非他命、海洛因、販毒工
    具等物）證實之情況下，僅憑上開通訊監察錄音帶、譯文、
    證人賴忠傑之證述，尚不足認定被告於上開通訊監察期間，
    確有販賣甲基安非他命之犯行，而此亦為原審所認定之事實
    ; 況且，該譯文係在被告第一次遭查獲 (92年12月15日)之
    前將近2個月以前之通話紀錄，而被告第一次查扣之毒品又
    係該次查獲前3、4日始購入，則該譯文之內容尚無法與扣案
    毒品勾稽證明被告確有販賣上開毒品之「關聯性」，又如何
    能證明被告具有意圖營利而販入之意思，是該監聽譯文自不
    能採為證明被告犯罪之證據。
  (二)次查，被告自偵審以來，迭次辯稱係供自已吸用，於本院亦
    辯稱：「購入安非他命係供自己施用，不是要販賣的，我一
    天的吸食量約二錢（約七、八公克）左右，每天都吸食，但
    有時會超過二錢，就像抽菸一樣想到就吸食，購買後未分裝
    ，塑膠袋是我之前販賣ｋ他命及種菜的菜籽之用，擺在客廳
    ，我是用玻璃球燒烤的方式吸食煙霧，不是用施打的方式吸
    食，連海洛因也是用香煙的方式吸食，我先用吹風機把香煙
    煙草吹乾，再把香煙前面的煙草挖空，再用吸管摻入海洛因
    混合，一根香煙摻入的數量沒計算過（約如扣案吸管剪成鏟
    子形狀三次的量），我吸食安非他命的同時，還有吸食海洛
    因，若海洛因吸用完畢，沒有海洛因時，就靠吸食安非他命
    抵癮，吸食的量就可能超過二錢，比平常沒有海洛因時還多
    ，如果海洛因吸食的量過多，頭腦有點茫茫（台語）的感覺
    （這就是吸食海洛因的人所需要的感覺，但會感覺自己反應
    比較遲鈍），假如此時需要開車或做其他事情，就馬上吸食
    安非他命讓自己清醒一點，以我本身來說，這樣的量尚不足
    致死。」又稱：「其職業為經營蔬果種植及批發買賣，收入
    視收成而定，有時賺進數百萬，有時也會賠錢，均為現金交
    易，非無業無收入之人」; 「而本案2次查獲之甲基安非他
    命，係因海洛因價格較貴，所以購買較多的安非他命，搭配
    海洛因輪流施用解癮，又遠道前往高雄購買，為省成本，兼
    避免分次少量購買容易被警發現，故購買數量較多之安非他
    命，然以其一日施用甲基安非他命8一9公克計算，該2次前
    後查獲之甲基安非他命，尚不敷其一月用量。又為警查扣之
    電子秤是施用時為控制數量，或購毒時怕被騙而用; 夾鏈袋
    是因商店整袋出售，一次購買一大包之內裝即有好幾百只，
    平常有時用作包裝菜籽，有時分裝毒品方便攜帶外出施用或
    將塊狀海洛因置入袋內敲碎」等語。而依卷內資料，被告確
    有施用海洛因及甲基安非他命之行為，且2次查獲之扣案物
    品均有安非他命吸食器，原審亦認定被告係長期與安非他命
    為伍之人。又依行政院衛生署管制藥品管理局89年2月9日管
    檢字第82753號函、2月23日管檢字第83250號函及90年3月8
    日管檢字第92353號函之意旨，即「甲基安非他命之每日正
    常使用劑量為二．五毫克至二十五毫克之間，久用成癮而對
    藥物產生耐藥性者，可增至十倍以上（即二十五毫克至二百
    五十毫克之間），且單日最低致死量為一公克，久用成癮者
    對該藥物產生耐藥性，其程度因個人體質、使用頻率與接觸
    時之長短而異，可使其致死量增至數倍或十倍以上」（最高
    法院94台上2709號判決參照），認依此劑量標準計算，被告
    稱其每天的吸食量約二錢（約七、八公克）左右，實不足為
    奇，又依上揭衛生署管制藥品管理局所述致死計量及被告每
    日吸食劑量標準計算，本件查獲之安非他命（第一次驗餘淨
    重109.42公克，第二次驗餘淨重180.54公克），亦僅能供被
    告施用近一月左右；而施用毒品者一次購入較多數量之毒品
    供己施用，為常見之事，且屢經實務見解採信不疑，自難僅
    以被告持有數量稍多之甲基安非他命，即逕行推測其購入時
    之主觀心態。復查，被告2次遭查獲之甲基安非他命，分別
    為4包及5包，均未另行分裝，信係購入時之包裝狀態，而第
    l次在住處查獲，第2次則因通緝逃亡中，故將毒品隨身攜帶
    置於車內而遭查獲，若謂被告購入即有意俟機出售，衡情應
    先秤重分裝，以便應付臨時所需，惟無論l錢、1兩，或1公
    克，均未見有任何分裝毒品成袋之情狀，自難認為查扣之電
    子秤或夾鏈袋，必係被告意圖俟機出售毒品所用之物。
  (三)至於被告收入如何，是否足供購買毒品施用，僅係間接之情
    況證據，然個人收入若干，除從事正當職業薪 (工）資來源
    之外，或有如擺地攤、打零工及私下商業行為 (如被告現金
    交易之蔬果批發買賣）等未於報稅資料中顯現之收入，更甚
    者亦有可能係並非合法正當如賭博、搶奪、詐欺或竊盜之取
    得，若謂被告必得交待收入來源，才可脫免遭人懷疑因無正
    當收入故經濟窘迫而有營利販賣毒品之意圖，實有違首揭「
    不得依被告自辯過程蒐求該被告生活經驗資料，藉以判斷其
    究竟有無構成特定犯罪」之刑事訴訟法之法則。況被告經濟
    來源部分，被告辯稱係出售土地、種菜、及簽賭而來，又稱
    其栽植蔬菜之面積廣達2、3甲地，除自任耕作外，亦僱用他
    人為其耕作，蔬菜價格高時曾賺數百萬元，買賣均係其親力
    親為，收入、支出亦係其親自管理云云，公訴人亦無積極證
    據足資證明其所辯為虛偽，況「認定犯罪事實應依證據，如
    未能發現相當證據，或證據不足以證明，自不能以推測或擬
    制之方法，以為裁判基礎，為刑事訴狀所明定，故被告否認
    犯罪事實所持之辯解，縱屬不能成立，仍非有積極證據足證
    以證明其犯罪行為，不能遽為有罪之認定。」最高法院三○
    年上字第一八三一號及四○台上字第八六號亦分著有利可稽
    。
五、綜上各情相互觀察，本案之間接證據，即監聽譯文、被告收
    入、扣案毒品、電子秤、夾鏈袋等物，如何得本於推理之作
    用，證明本件之待證事實，即被告意圖販賣而販入毒品，並
    擬俟機販賣，已可達於通常一般之人均不致有所懷疑，而得
    確信其為真實之程度，實非無疑。本院於審理中復函請雲林
    縣警察局就該局93年6月16日雲警刑三字第00930006440號移
    送後，有無再查獲被告甲○○販賣毒品之相關證據，經該局
    函復：「未再查獲被告甲○○違反毒品案之相關證據」，有
    該局95年7月13日雲警刑三字第0950023137號函附卷足憑，
    綜上原審未予究明，任意擬制推測，遽認被告有前揭犯行，
    並加以論罪科刑，容有未洽，被告上訴意旨據此指摘原判決
    採證不當，否認其有犯罪，為有理由，自應由本院將該部分
    撤銷、改諭知被告無罪之判決，又被告施用安非他命之犯行
    既經依法觀察勒戒、強制戒治，其於本案持有第二級毒品之
    行為，即不能再予論罪科刑，附此敘明。
據上論斷，應依刑事訴訟法第369條第一項前段、第364條、第
301條第一項判決如主文。
本案經檢察官羅清溪到庭執行職務。
中    華    民    國    95    年    8     月    15    日
                  刑事第三庭   審判長 法  官  陳義仲
                                      法  官  陳顯榮
                                      法  官  宋明蒼
以上正本證明與原本無異。
檢察官如不服本判決，應於收受本判決後十日內向本院提出上訴
書。其未敘述上訴理由者並得於提起上訴後十日內向本院補提理
由書。
                                      書記官  翁心欣
中    華    民    國    95    年    8     月    15    日


司法院資訊處製作；財團法人民間司法改革基金會備份。
